ACORDAO-COMPLETO-2424272

ACÓRDÃO 10855/2020 ATA 34/2020 - SEGUNDA CÂMARA

VISTOS, relatados e discutidos estes autos que tratam de ato de pensão militar concedida pelo Comando da Aeronáutica,
ACORDAM os Ministros do Tribunal de Contas da União, reunidos em sessão da Segunda Câmara, diante das razões expostas pelo Relator, com fundamento no art. 71, inciso III, da Constituição Federal e nos arts. 1º, inciso V, 39, inciso II, e 45 da Lei 8.443/1992, em:
9.1. considerar ilegal o ato instituído por Josué Januário da Silva, recusando o respectivo registro;
9.2. dispensar o ressarcimento das quantias indevidamente recebidas, em boa-fé, pela interessada e beneficiária Eliane Maria da Silva, consoante o Enunciado 106 da Súmula de Jurisprudência deste Tribunal;
9.3. determinar ao Comando da Aeronáutica que:
9.3.1. faça cessar, no prazo de 15 (quinze) dias, contado a partir da ciência desta deliberação, os pagamentos decorrentes do ato impugnado, sob pena de responsabilidade solidária da autoridade administrativa omissa, consoante disposto nos arts. 71, inciso IX, da Constituição Federal e 262 do Regimento Interno desta Corte;
9.3.2. dê ciência desta deliberação à interessada, alertando-a de que o efeito suspensivo proveniente da interposição de eventuais recursos, caso não providos, não a exime da devolução dos valores indevidamente percebidos após a notificação;
9.3.3. envie a esta Corte de Contas, no prazo de 30 (trinta) dias, por cópia, comprovante de que a interessada teve ciência desta deliberação;
9.4. dar ciência desta deliberação à interessada e ao Comando da Aeronáutica.

Análise de ato de concessão de pensão civil.

Segunda Câmara

Subdiretoria de Inativos e Pensionistas - Área Militar.

3. Interessados/Responsáveis:
3.1. Interessado: Eliane Maria da Silva (XXX.011.774-XX).

13.1. Ministros presentes: Ana Arraes (Presidente), Augusto Nardes (Relator) e Aroldo Cedraz.
13.2. Ministro-Substituto convocado: Marcos Bemquerer Costa.
13.3. Ministro-Substituto presente: André Luís de Carvalho.

ACORDAO-COMPLETO-2525317

Acórdão 1531/2022 - Segunda Câmara

ACORDAO-COMPLETO-2441056

Acórdão de Relação 13012/2020 - Segunda Câmara

Acórdão de Relação

AUGUSTO NARDES

Trata-se de ato de concessão de pensão militar instituída por Josué Januário da Silva à beneficiária Eliane Maria da Silva, pensão esta concedida pelo Comando da Aeronáutica. Transcrevo a seguir, com ajustes de forma, a manifestação da Secretaria de Fiscalização de Pessoal (Sefip) sobre o ato em análise:
INTRODUÇÃO
1.	Trata-se de ato de concessão de pensão militar à beneficiária supracitada, pensão esta concedida pelo Comando da Aeronáutica.
2.	O ato foi submetido à apreciação do Tribunal de Contas da União (TCU) para fim de registro, nos termos do art. 71, inciso III, da Constituição Federal. O cadastramento e a disponibilização ao TCU ocorreram por intermédio do Sistema de Apreciação e Registro de Atos de Admissão e Concessões (Sisac) , na forma dos arts. 2o, caput e inciso VI, e 4o, caput, da Instrução Normativa - TCU 55/2007.
EXAME TÉCNICO  
3.	Os procedimentos para exame, apreciação e registro de atos de pessoal encontram-se estabelecidos na Instrução Normativa TCU 78/2018 e na Resolução TCU 206/2007. Em seus arts. 4o, § 2o, e 3o, § 3o, respectivamente, essas normas dispõem que os atos de pessoal disponibilizados por meio do Sisac devem ser submetidos a crítica automatizada do próprio sistema, com base em parâmetros predefinidos.
4.	Relativamente aos atos de concessão de pensão militar, as rotinas de crítica das informações cadastradas no Sisac foram elaboradas e validadas levando-se em conta as peculiaridades desses atos. Os itens de verificação do sistema compreendem prazos e fundamentos legais, assim como eventuais ocorrências de acumulação. Trata-se de verificações mais abrangentes, minuciosas e precisas do que aquelas que podem ser realizadas por mãos humanas, proporcionando um nível de segurança ainda maior.
5.	Além da crítica automatizada, há verificação humana adicional no caso de haver alertas do sistema ou informações não formatadas, como esclarecimentos do gestor ou do controle interno. 
6.	Em exame preliminar, esta unidade técnica constatou que a pensão militar em análise estava fundamentada em decisão judicial, e, por conseguinte, realizou diligência ao órgão de origem por meio do Ofício 1203/2020-TCU-SEFIP (peça 1) , para que fosse encaminhada cópia da sentença judicial transitada em julgado referente à pensão em comento.
7.	Em resposta à diligência, a unidade jurisdicionada enviou a esta Secretaria as cópias constantes na peça 11. A despeito de, em suas respostas, os militares afirmarem que encaminharam cópia da sentença judicial solicitada cabe observar que o referido documento não foi apresentado. No caso se verifica que foram enviadas cópias de ofícios, despacho e certificação do trânsito em julgado, as quais, aparentemente, asseguram o deferimento da pensão militar ao militar.
8.	Assim, tendo em vista o prazo exíguo para apreciar o ato de concessão de pensão - considerando o posicionamento atual do Supremo Tribunal Federal acerca do RE 636.553, cabe proposta de que o ato seja considerado legal e registrado.
CONCLUSÃO 
9.	A abrangência e a profundidade das verificações levadas a efeito fundamentam convicção de legalidade do ato concessório. Assim, cabe proposta no sentido de que seja considerado legal, promovendo-lhe o registro.
PROPOSTA DE ENCAMINHAMENTO
10.	Ante o exposto, propõe-se considerar legal e determinar o registro do ato de concessão no presente processo, com fundamento nos arts. 71, inciso III, da Constituição Federal, 1o, inciso V, e 39, inciso II, da Lei 8.443/1992 e 260, § 1º, do Regimento Interno do Tribunal de Contas da União, bem como art. 7º, § 4º, da IN 78/2018.
2.	Em sentido diverso se manifestou o Ministério Público junto ao Tribunal de Contas da União, verbis:
Trata-se de ato de pensão militar deferida pela Subdiretoria de Inativos e Pensionistas, com pareceres pela legalidade emitidos pelo controle interno e pela Secretaria de Fiscalização de Pessoal - Sefip.
O militar Josué Januário da Silva (peça 13) recebeu a vantagem estabelecida no art. 110 da Lei 6.880/1980, a partir de 15/1/2010, após o seu falecimento em 26/8/2006, conforme se verifica do ato de reforma constante do Sisac, com número de controle 10714952-07-2014-000261-9.
Além disso, o militar já se encontrava reformado desde 22/4/1987, conforme informação do campo 'Data da reforma' do formulário de pensão.
De acordo com o Acórdão 2225/2019-TCU-Plenário, o Tribunal de Contas da União decidiu pela ausência de previsão legal para a extensão da referida vantagem a militares reformados, conforme o seguinte sumário:
Sumário: atos de reforma. Alteração de uma das concessões para elevação, em um grau hierárquico, do posto sobre o qual calculados os proventos do inativo, em face da superveniência de invalidez permanente decorrente de doença especificada em lei. Militar anteriormente reformado com proventos já calculados sobre o posto hierárquico superior, por tempo de serviço. Ausência de previsão legal para extensão da vantagem estabelecida no art. 110 da Lei 6.880/1980 a militares já reformados, bem como para o acréscimo de dois postos no cálculo dos proventos. Negativa de registro. Determinações. Legalidade e registro das demais concessões.
O aumento irregular concedido na reforma reflete-se no cálculo do valor da pensão militar do instituidor, como se observa da informação lançada no campo 'Posto/Graduação base para cálculo' do formulário.
Tendo em vista que o valor do benefício está acima do devido, o respectivo ato deve ser considerado ilegal, com negativa de registro perante esta Corte de Contas, conforme o entendimento firmado pelo Acórdão 2225/2019-TCU-Plenário.
O ato foi encaminhado em 30/9/2015, de modo que pode ser apreciado por este Tribunal, pois não houve o decurso do prazo decadencial previsto pelo Supremo Tribunal Federal, no âmbito do RE 636.553.
Ante o exposto, o Ministério Público de Contas manifesta-se pela ilegalidade e negativa de registro da pensão militar instituída por Josué Januário da Silva (peça 13) .
	
É o Relatório.

não há.

Procurador Júlio Marcelo de Oliveira.

PESSOAL. PENSÃO MILITAR. ELEVAÇÃO DOS PROVENTOS A POSTO SUPERIOR DE MILITAR JÁ REFORMADO, COM BASE NO ART. 110, § 1º, DA LEI 6.880/1980. INVALIDEZ PERMANENTE. AUSÊNCIA DE PREVISÃO LEGAL PARA EXTENSÃO DA VANTAGEM A MILITARES JÁ REFORMADOS. ILEGALIDADE DO ATO. DETERMINAÇÕES.

PENSÃO MILITAR (PMIL)

Secretaria de Fiscalização de Pessoal (SEFIP).

Em exame, ato de pensão militar concedida pelo Comando da Aeronáutica.
2.	A Secretaria de Fiscalização de Pessoal (Sefip) se manifestou pela legalidade do ato. O Ministério Público junto a esta Corte de Contas (MPjTCU) , em sentido contrário, entendeu pela ilegalidade do ato, ante a concessão de promoção para grau hierárquico superior, em face de invalidez adquirida após a reforma. O fundamento seria o disposto no art. 110, § 1º, da Lei 6.880/1980 (Estatuto dos Militares) , na redação dada pela Lei 7.580/1986:
Art. 110. O militar da ativa ou da reserva remunerada, julgado incapaz definitivamente por um dos motivos constantes dos incisos I e II do art. 108, será reformado com a remuneração calculada com base no soldo correspondente ao grau hierárquico imediato ao que possuir ou que possuía na ativa, respectivamente. 
§ 1º Aplica-se o disposto neste artigo aos casos previstos nos itens III, IV e V do artigo 108, quando, verificada a incapacidade definitiva, for o militar considerado inválido, isto é, impossibilitado total e permanentemente para qualquer trabalho.
3.	Como se depreende da leitura do dispositivo legal, o benefício se destina, expressamente, ao militar da ativa ou da reserva remunerada, sendo impróprio incluir sob seu alcance a figura do militar reformado. Conforme verificou o MPjTCU, no ato ora analisado a inclusão da referida vantagem foi feita em 15/1/2010, ou seja, após o seu falecimento, em 26/8/2006.
4.	Permito-me, destarte, acompanhar a posição do Parquet especializado, que se manifestou da seguinte forma, in verbis:
O aumento irregular concedido na reforma reflete-se no cálculo do valor da pensão militar do instituidor, como se observa da informação lançada no campo 'Posto/Graduação base para cálculo' do formulário. 
Tendo em vista que o valor do benefício está acima do devido, o respectivo ato deve ser considerado ilegal, com negativa de registro perante esta Corte de Contas, conforme o entendimento firmado pelo Acórdão 2225/2019-TCU-Plenário.
       Diante do exposto, voto no sentido de que este Colegiado adote a deliberação que ora submeto a sua apreciação.
TCU, Sala das Sessões Ministro Luciano Brandão Alves de Souza, em 29 de setembro de 2020.
Ministro JOÃO AUGUSTO RIBEIRO NARDES 
Relator